【裁判字號】    95,簡上,47
【裁判日期】    950728
【裁判案由】    返還不當得利
【裁判全文】
臺灣新竹地方法院民事判決              95年度簡上字第47號
上  訴  人  立而美有限公司
法定代理人  丙○○
訴訟代理人  彭火炎律師
            張玉琳律師
被上訴人    以安消防工程有限公司
法定代理人  乙○○
訴訟代理人  喬國偉律師
複代理人    甲○○
上列當事人間請求返還不當得利事件，上訴人對於中華民國95年
3月24日本院竹東簡易庭95年度竹東簡字第7號第一審判決提起上
訴，本院於民國95年7月19日辯論終結，判決如下：
    主    文
上訴駁回。
第二審訴訟費用由上訴人負擔。
    事    實
一、上訴人方面：
（一）聲明：
  １、原判決廢棄。
  ２、被上訴人應給付上訴人新台幣 (下同)45 萬元，及自起訴
      狀繕本送達翌日起至清償日止，按年息百分之5計算之利
      息。
（二）陳述：除與原審判決書所載者相同茲予引用外，補稱：
  １、有關被上訴人向本院以94年度促字第4483號聲請支付命令
      ，進而以強制執行程序於94年6 月30日自上訴人位在中國
      農民銀行科學園區分行帳戶中收取工程款45萬元之請求權
      源，係依據兩造間之消防機電空調排氣設備工程合約書第
      6條第2款而來，是本件收取之45萬元既係第2 期工程款，
      當依雙方約定之付款條件為之，是訴外人飛鷹航太股份有
      限公司 (下稱飛鷹公司) 既未依原承攬契約給付上訴人工
      程款，原告據以請求第2 期工程款中之45萬元，並據以聲
      請強制執行部分應為不當得利。
二、被上訴人方面：
（一）聲明：駁回上訴。
（二）陳述：除與原審判決書所載者相同茲予引用外，補稱：
  １、本件支付命令據以請求款項部分係兩造工程款項中之尾款
      ，並非第2 期工程款，且上訴人就本件工程第1、2期工程
      款部分均已給付清償。
    理    由
一、兩造不爭執之事項：
１、依兩造系爭工程合約書第6條約定，總工程款為270萬元；付
    款辦法：一、本契約成立甲方 ( 即上訴人)付總工程款百分
    之30為預付款 (現金或票7日內)。二、總工程款之百分之50
    ，工程完工後，立而美（即上訴人）收到業主（即飛鷹航太
    公司）貨款後3 日內現金票（現金或月結30天票期）。三、
    其餘尾款百分之20，於工程完工總驗收（檢查）通過後（月
    結60天票期）。
２、上訴人就系爭工程款業已給付被上訴人216萬元，並分2次給
    付，分為91年6月5日清償81萬；92年10月8日清償135萬元。
二、細繹兩造攻防內容，可知本件爭點在於 ：
１、被上訴人依據兩造之工程合約據以向本院聲請支付命令有無
    理由？
２、被上訴人以該支付命令據以執行上訴人財產並得款45萬元部
    分，是否為不當得利？
三、經查：
１、緣上訴人前於92年4月間，以0000000元總價，承攬訴外人台
    灣飛鷹航太事業股份有限公司（下稱飛鷹公司）位於新竹市
    科學園區○○○路6號6 樓室內裝修等工程，並將其中消防機
    電空調排氣設備工程轉委託被上訴人施工。依兩造系爭工程
    合約書第6條約定：「總工程款為270萬元；付款辦法：一、
    本契約成立甲方 (即上訴人)付總工程款百分之30 為預付款
    (現金或票7日內)。二、總工程款之百分之50 ，工程完工後
    ，立而美（即上訴人）收到業主（即飛鷹公司）貨款後3 日
    內現金票（現金或月結30天票期）。三、其餘尾款百分之20
    ，於工程完工總驗收（檢查）通過後（月結60天票期）」等
    語，且系爭工程業經被上訴人施工完成並經飛鷹公司驗收完
    畢之情，均為兩造所不爭執，並有消防機電空調排氣設備工
    程合約書在卷可查，而上訴人就系爭工程款亦已給付被上訴
    人216萬元 (係以支票分作2次兌現：發票日91年6月5日、
    面額為810000元、付款銀行為中國農民銀行、支票號碼為Z0
    000000發票日92年10月8日、面額0000000元、付款銀行是
    中國農民銀行、支票號碼為Z0000000 )之情，復為兩造所不
    否認，且經被上訴人提出統一發票2張可佐，堪信為真正。
２、按債務人不為前條之指定者，依左列之規定，定其應抵充之
    債務：一、債務已屆清償期者，儘先抵充。民法第322條第1
    款定有明文。本件上訴人提起上訴雖稱給付前項工程款中之
    135萬元時，並未言明是系爭工程之第2期款，依據民法第32
    1 條規定，應由上訴人指定抵充之債務，是被上訴人據以強
    制執行之債權45萬元部分，應屬抵充第2 期款云云。惟觀諸
    上訴人上述所分別給付之工程款項，不僅與系爭工程合約書
    第6條所約定之第1、2 期工程款中，所須負擔之工程款比例
    相符 (即第1期款為：總工程款270萬元之百分之30為81萬元
    ；第2期款為總工程款之百分之50為135 萬元)，且上訴人既
    自承為前開給付時，並未言明係抵充何期款項，揆諸上開說
    明，理應債務先屆清償期者先抵充，亦即給付之216 萬元中
    ，應優先抵充屆期之第1、2期工程款，況上訴人亦自承給付
    前開135 萬元工程款時，系爭工程尚未達驗收之階段，併參
    酌系爭工程合約書中所言明之第3 期款需達工程完工總驗收
    通過後始付款之條件，是本件果若如上訴人所言有關被上訴
    人透過強制執行程序取得之45萬元係第2 期款項為真，則將
    有第3 期款項未屆清償期先予清償之不合理之處，是上訴人
    前開所述顯非符合契約之約定及工程業界付款之經驗常態，
    而非可採。故本件上訴人前所給付之135 萬元工程款應屬清
    償系爭工程第2期工程款無訛。
３、上訴人既就系爭工程之第1、2期予以支付，且系爭工程復已
    完工並驗收通過，是被上訴人以此為由，並引系爭工程合約
    書為證據，據以就工程款中之尾款45萬元部分，向本院聲請
    核發支付命令，既無適用系爭合約書第6條第2款之付款條件
    餘地，亦無隱匿任何付款條件而為聲請之情。是被上訴人依
    據兩造之工程合約據以向本院聲請核發支付命令，尚非無理
    由。
４、再按除別有規定外，確定之終局判決就經裁判之訴訟標的，
    有既判力；債務人對於支付命令未於法定期間合法提出異議
    者，支付命令與確定判決有同一之效力，民事訴訟法第 401
    條第1項、第521條第1 項分別定有明文。本件被上訴人依據
    系爭工程合約書據以向本院聲請核發有關工程尾款之支付命
    令業經確定之情，為兩造所不爭執，並經本院依職權調閱本
    院94年度促字第4483號卷核閱無訛，是被上訴人本於確定判
    決對於被上訴人為強制執行而受系爭工程款之尾款45萬元支
    付，即屬有據，當非無法律之原因而受利益，自無不當得利
    可言。
四、綜上所述，原審以如同上開所述之理由，而為上訴人原審敗
    訴之判決，於法並無不合，上訴意旨指摘原判決不當，求予
    廢棄改判，為無理由，應予駁回其上訴。
五、據上論結，本件上訴為無理由，依民事訴訟法第436條之1第
    3 項、第449條第1項、第78條，判決如主文。
中    華    民    國    95    年    7    月    28     日
                  民事第二庭    審判長法  官  楊明箴
                                      法  官  黃美盈
                                      法  官  彭淑苑
以上正本係照原本作成。
本判決不得上訴。
                                      書記官  張永榮
中    華    民    國    95    年    7    月    28     日


司法院資訊處製作；財團法人民間司法改革基金會備份。
